---
title: "Carga y procesamiento de textos"
format: html
editor: visual
---

## 📦Preparando los paquetes

Antes de comenzar el análisis es obligatorio instalar dos paquetes básicos: `quanteda` y `readtext` a través del comando: `installed.packages(")` . En primer lugar, para poder instalar `quanteda` , así como cualquier otro paquete en R, deberemos de de introducir en la consola el comando:

```{r}
installed.packages("quanteda")
```

La misma fórmula aplicaremos para el paquete `readtext`

```{r}
installed.packages("readtext")
```

#### ¿Por qué lo usamos?

-   `quanteda` es la herramienta que nos va a proporcionar los recursos para hacer un análisis cuantitativo de un texto, incluyendo la tokenización^\[1\]^, la creación de matrices de términos y el análisis de frecuencia.

-   `readtext` se utiliza para cargar y leer datos textuales desde diferentes formatos (como archivos de texto, documentos de Word, etc.). Para evitar dolores de cabeza, nosotros recomendamos que el material que se vaya a trabajar esté en un formato plano .txt. Los formatos anteriores pueden dar problemas por la forma en que se estructuran los datos y los elementos adicionales que suelen contener, lo que requiere aplicar procesos adicionales de limpieza que puede alargar nuestro análisis.

**¿Sabías qué...?** ️🤓☝

::: {.tip style="background-color: #A8E6A1; border-left: 5px solid #A8E6A1; padding: 10px"}
^~\[1\]~^ En `quanteda` hablamos de **tokenización** para referirnos a la unidad mínima de trabajo.

Imaginate que tienes la siguiente oración:

"Hola, ¿cómo estás?"

La tokenización de esta frase podría dar como resultado los siguientes tokens: "Hola", "¿", "cómo", "estás", "?"
:::

## 🤖💬 Volcando los archivos de texto a RStudio

Vamos a vincular el archivo de texto en la aplicación de RStudios. Para ello vamos a aplicar los dos paquetes que hemos instalado anteriormente con el comando `library("name")`

```{r}
library("quanteda")
library("readtext")
```

Es importante resaltar que si no llamamos antes el paquete los comandos que introduzcamos después no funcionarán o nos darán error.

Una vez cargados, el programa estará listo para leer nuestro archivo de texto. La formula que vamos a escribir para decirle a `quanteda` que archivo analizar será el siguiente:

```{r}
data_char_NALVANY <- as.character(readtext::readtext("C:/Users/sergi/Desktop/NALVANY.txt"
))
names(data_char_NALVANY) <- "NALVANY"
```

#### ¿Por qué lo usamos?

Vamos a desgranar este prompt para que pueda entenderse más facil:

-   `data_char_"TEXTO"`: La variable data_char_NALVANY es un objeto^\[2\]^ en R que almacena el texto como una cadena de caracteres (character vector).

-   `as.character()`: Convierte el objeto cargado en un formato de texto sencillo, que es más fácil de manejar para el análisis.

-   `names(data_char_NALVANY) <- "Nalvany"`: Asigna un nombre al objeto que contiene el texto, facilitando su identificación en futuros análisis.

**¿Sabías qué...?** ️🤓☝

::: {.tip style="background-color: #A8E6A1; border-left: 5px solid #A8E6A1; padding: 10px"}
^~\[2\]~^ En `r` hablamos de **objetos** para referirnos a contenedores donde almacenar datos e información. En el caso anterior, el objeto `data_char_NALVANY` almacena el texto plano que vamos a utilizar.

Existen distintos objetos con diferentes datos almacenados. A lo largo de este caso práctico trabajaremos con ellos para gestionar más facilmente el análisis cuantitativo.
:::
