---
title: "Análisis y visualización de datos"
format: html
toc: TRUE
toc-title: "Índice"
toc-depth: 4
code-copy: true
editor: visual
---

En este apartado mostramos algunos análisis básicos que se pueden hacer con `quanteda`. Vamos a ir *in crescendo*, de análisis más básicos de frecuencias a técnicas avanzadas de identificación de patrones. Aquí te incluyo lo que tenemos preparado:

1.  Análisis de frecuencias global
2.  Nube de palabras (no son muy útiles, pero siempre gustan 😏)
3.  Análisis de dispersión léxica
4.  Análisis de concordancias (KWIC)
5.  Comparación de frecuencias relativas entre términos
6.  *Topic Modeling*[^1]

[^1]:
    ::: {.callout-tip appearance="simple"}
    El **topic modeling** (modelado de tópicos) es una técnica de análisis de texto que identifica temas latentes dentro de un conjunto de documentos. Agrupa palabras que tienden a aparecer juntas, permitiendo descubrir patrones temáticos y estructuras ocultas en el texto.
    :::

```{r, echo=FALSE, message=FALSE}
load(".RData") 
library(quanteda) 
library(readtext) 
library(dplyr) 
library(stringi)
```

## 🔢Análisis de frecuencia de datos

El análisis de frecuencia de términos nos permite identificar las palabras más comunes, facilitando un primer visionado de aquellos posibles temas recurrentes que pudieran ser interesantes de analizar.

```{r}
# Extraer el texto de cada entrada diaria y crear una lista plana 
unified_entries <- unlist(lapply(yearly_entries, function(year) {   sapply(year$entries, function(entry) paste(entry, collapse = " ")) }))    # Crear una matriz de frecuencias de términos a partir de los textos unificados  
dfm_all <- dfm(tokens(unified_entries))    
# Mostrar las 10 palabras más frecuentes  
top_words <- topfeatures(dfm_all, n = 15)  
top_words
```

**🤔¿Qué hemos hecho?**

-   Hemos unificado todo el texto en el objeto `unified_entries` de manera que ya no distinguimos por año o fecha.

-   Hemos creado una matriz de frecuencias `dfm_all` para todo el conjunto de datos contando las veces que aparece cada palabra.

    ```{r, echo=FALSE}
    print(head(dfm_all))
    ```

Para lograrlo, combinamos varias funciones:

-   `lapply()`: Aplica una función a cada elemento de `yearly_entries`, en este caso, iterando sobre cada año en la lista. Dentro de esta función, procesamos cada entrada diaria para obtener un texto unificado.

-   `sapply()`: Anidado dentro de `lapply()`, `sapply()` recorre cada entrada diaria de un año específico (representada por `year$entries`). Nos permite aplicar `paste()` a cada entrada para unir todas las líneas de la entrada diaria en un solo texto, sin generar sublistas adicionales.

-   `unlist()`: Convierte el resultado de `lapply()` en un vector plano de textos diarios. Esto significa que todos los textos de `yearly_entries` se colocan en una sola estructura de lista sin anidaciones adicionales, facilitando el análisis posterior.

-   `tokens()`: Convierte cada entrada diaria unificada en tokens (es decir, en palabras individuales), lo cual es un paso necesario para aplicar `dfm()`.

-   `dfm()`: Crea una **matriz de frecuencias de términos** (document-feature matrix) a partir de los tokens generados en el paso anterior. En esta matriz, cada fila representa una entrada diaria y cada columna representa una palabra, con valores que indican la frecuencia de cada palabra en cada entrada.

-   `topfeatures(dfm_all, n = 10)`: Extrae y muestra las 10 palabras más frecuentes en todo el conjunto de datos.

Combinando con el paquete de visualización `ggplot2` podríamos crear un gráfico de barras:

```{r}
library(ggplot2)

# Convertir el top 10 en un dataframe
top_words_df <- data.frame(
  word = names(top_words),
  frequency = as.numeric(top_words)
)

# Crear el gráfico de barras
ggplot(top_words_df, aes(x = reorder(word, frequency), y = frequency)) +
  geom_bar(stat = "identity", fill = "black") +
  coord_flip() + 
  labs(title = "Top 10 Most Frequent Words",
       x = "Word",
       y = "Frequency") +
  theme_minimal()
```

## 🌥️ Nube de palabras

Una nube de palabras permite identificar visualmente las palabras más frecuentes en el texto. Las palabras más grandes en la nube son las que aparecen con mayor frecuencia, lo cual facilita una comprensión rápida de los términos más relevantes en el contenido.

Usaremos la matriz de frecuencias de términos `dfm_all` que creamos previamente para generar la nube de palabras.

```{r}
library(quanteda.textplots)

# Generar la nube de palabras a partir de la matriz de frecuencias
textplot_wordcloud(dfm_all, max_words = 100, color = "orange")

```

**🤔¿Qué hemos hecho?**

-   `textplot_wordcloud()` genera una nube de palabras a partir de la matriz de frecuencias `dfm_all`.

    -   `max_words = 100` limita la visualización a las 100 palabras más frecuentes, para que la nube sea más clara y enfocada en los términos clave.

    -   `color =` asigna el color de las palabras para una visualización consistente.

## 📍Análisis de dispersión léxica

La dispersión léxica nos permite ver en qué partes del texto aparecen ciertas palabras clave. Esto puede ser particularmente útil si queremos rastrear cómo cambia el uso de ciertos términos importantes a lo largo del tiempo o en diferentes contextos.

Usaremos la función `textplot_xray()` de `quanteda.textplots` para generar un gráfico de dispersión de las palabras clave en el conjunto de datos. Para ello debermos instalar primero este paquete.

```{r, warning=FALSE}
# Librería necesaria
library(quanteda.textplots)

# Palabras clave para el análisis de dispersión léxica
keywords <- c("cell", "russia", "people", "shizo")

# Unificar todas las entradas en un solo texto
full_text <- paste(unified_entries, collapse = " ")

# Crear tokens a partir del texto completo
tokens_full_text <- tokens(full_text)

# Generar gráfico de dispersión léxica para todo el texto
textplot_xray(kwic(tokens_full_text, pattern = keywords))

```

**🤔¿Qué hemos hecho?**

-   Hemos seleccionado los términso a analizar basándonos en el análisis de frecuencias anterior

-   Con la función `paste(..., collapse = " ")` hemos unido todas las entradas en el objeto `full_text`, formando un solo texto continuo sin distinguir por año o entrada.

-   Hemos creado los tokens a partir del texto unificado con la función `tokens()` para poder trabajar a nivel de palabras

-   La función `kwick()` nos sirve para extraer las posiciones de las palabras clave del texto completo.

-   `textplot_xray()` viene del paquete `quanteda.textplots` y nos permite visualizar la dispersión léxica.

## 🔍 Análisis de concordancias (KWIC)

Este análisis muestra cada aparición de las palabras clave junto con el contexto inmediato, lo que permite estudiar cómo se usan ciertos términos en diferentes partes del texto.

En este ejemplo vamos a analizar las palabras que preceden y anteceden al término `shizo`.

```{r}

# Extraer concordancias de las palabras clave
concordancias <- kwic(tokens_full_text, pattern = "shizo", window = 2)
print(concordancias)

```

**🤔¿Qué hemos hecho?**

-   Aplicamos la función `kwic()`para extraer las concordancias de las palabras clave. Es decir, el texto anterior y posterior a estos términos.

-   El parámetro `window =` especifica el número de palabras que se mostrarán antes y después de cada palabra calve, l oque proporciona un contexto breve que nos permite inspeccionar de manera manual el sentido de cada palabra.

## 🧩 Topic Modeling

El análisis de temas, o **topic modeling**, es una técnica de procesamiento de lenguaje natural que identifica patrones ocultos en un conjunto de textos. Su objetivo es descubrir **temas latentes** que aparecen recurrentemente, agrupando palabras que suelen aparecer juntas. Cada tema representa un conjunto de palabras que tienden a co-ocurrir, permitiéndonos inferir posibles temas o conceptos sin necesidad de leer todo el texto.

El modelo de temas que utilizaremos, llamado **Latent Dirichlet Allocation (LDA)**, funciona tratando cada documento como una combinación de varios temas, y cada tema como una combinación de palabras. Así, LDA genera temas representativos del contenido general de los textos, lo cual es útil para identificar patrones y estructura temática en grandes volúmenes de texto.

En primer lugar vamos refinar nuestra matriz de frecuencias `dfm_all` eliminando términos poco frecuentes

```{r}
dfm_topics <- dfm_trim(dfm_all, min_termfreq = 5)
```

En este caso `min_termfreq = 5`: Elimina términos que aparecen menos de 5 veces en todo el conjunto de documentos.

Vamos a ver cómo se ha reducido el set de términos:

```{r}
length(dfm_all) # total de términos
length(dfm_topics) # total una vez eliminados los poco frecuentes
```

Ahora vamos a usar nuestra nueva matriz de frecuencias `dfm_topics` para aplicar nuestro modelo de `LDA`. Importante, aquí necesitaremos tener instalado el paquete `tm` y el paquete `topicmodels`.

```{r, message=FALSE}
library(tm)
library(topicmodels)
# Convertir la matriz dfm a formato compatible con LDA
dfm_topics_lda <- convert(dfm_topics, to = "topicmodels")

# Definir el número de temas
num_topics <- 3  # Ajusta el número de temas según el análisis deseado

# Ajustar el modelo LDA
lda_model <- LDA(dfm_topics_lda, k = num_topics, control = list(seed = 1234))

# Obtener las palabras clave de cada tema
terms(lda_model, 10)  # Muestra las 10 palabras más representativas de cada tema

```

**🤔¿Qué hemos hecho?**

-   La función `convert()` transforma nuestra matriz de frecuencias en un formato entendible por el paquete `topicmodels` para poder modelarlo.

-   Elegimos el número de topics con los que queremos trabajar. Esta parte suele ser una decisión informada tras hacer varias pruebas. En nuestro caso, me quedaré con 3 topics.

-   Entreno al modelo con mis datos con la función `LDA()`. Para permitir reproducibilidad del análisis utilizo el parámetro `control=` para establecer una semilla para el generador de números aleatorios que emplea el algoritmo.
