---
title: "Carga y procesamiento de textos"
format: html
editor: visual
---

## Preparando los paquetes

Antes de comenzar el an谩lisis es obligatorio instalar dos paquetes: quanteda y readtext a trav茅s del comando. En primer lugar, para poder instalar `quanteda` como cualquier otro paquete en R deberemos de seguir la terminaci贸n:

```{r}
installed.packages("quanteda")
```

La misma f贸rmula aplicaremos para el paquete `readtext`

```{r}
installed.packages("readtext")
```

**驴Sab铆as qu茅...?** 锔

Cuando queramos instalar un paquete en R, utiliza siempre la f贸rmula: installed.packages ("nombre del paquete").

Quanteda proporciona herramientas para el an谩lisis de texto, incluyendo la tokenizaci贸n[\[1\]](#_ftn1), la creaci贸n de matrices de t茅rminos y el an谩lisis de frecuencia. Por otro lado, readtext se utiliza para cargar y leer datos textuales desde diferentes formatos (como archivos de texto, documentos de Word, etc.). Esto es crucial, ya que la capacidad de acceder a datos textuales de manera eficiente es el primer paso para cualquier an谩lisis posterior.
